【裁判字號】    97,上易,907
【裁判日期】    980623
【裁判案由】    拆屋還地等
【裁判全文】
臺灣高等法院民事判決                 97年度上易字第907號
上  訴  人  乙○○○
訴訟代理人  張旭業律師
複代  理人  楊珮君律師
被上  訴人  辛○○
            庚○○
            己○○
            戊○○○
            癸○○
            壬○○
共      同
訴訟代理人  呂理胡律師
            唐永洪律師
上列當事人間拆屋還地等事件，上訴人對於中華民國97年 5月27
日臺灣桃園地方法院96年度訴字第1224號第一審判決提起上訴，
本院於98年6月9日言詞辯論終結，判決如下：
    主  文
上訴駁回。
第二審訴訟費用由上訴人負擔。
    事實及理由
一、被上訴人主張：坐落桃園縣八德市○○段424 地號土地（重
    測前為茄苳溪段97-248地號，以下稱系爭土地）為伊等所共
    有，上訴人未經伊等或原土地所有人即伊等之被繼承人劉水
    陵（民國85年1 月25日死亡）同意，無權占有如原判決附圖
    （以下稱附圖）所示A部分，面積37.25平方公尺之土地，並
    於其上搭建地上物（以下稱系爭地上物）作為車庫使用。其
    占用系爭土地，無法律上之原因而受有相當於租金之利益，
    致伊等受有損害，按土地申報地價年息10％計算，上訴人每
    月所受之利益為新臺幣（下同）1,118元，起訴前5年間則受
    有6萬7,050元之利益等情。爰依民法第767條及第179條之規
    定，求為命上訴人將系爭地上物拆除，並返還坐落土地，暨
    給付伊等6萬7,050元，及自96年8月1日起至返還土地之日止
    ，按月給付1,118 元之判決。原審判命上訴人應將坐落系爭
    土地如附圖所示A部分面積37.25平方公尺之地上物拆除，並
    將土地返還被上訴人，及給付被上訴人3萬3,525元，暨自96
    年8月1日起至返還土地之日止，按月給付被上訴人559 元，
    並駁回被上訴人其餘之訴。上訴人就其敗訴部分聲明不服，
    提起上訴。被上訴人於本院答辯聲明：上訴駁回（原審駁回
    被上訴人超過上開金額之請求部分，未據其聲明不服，已告
    確定）。
二、上訴人則以：系爭土地原為劉水陵所有，而伊前向劉水陵擔
    任負責人之富城建設股份有限公司（以下稱富城公司）購買
    桃園縣八德市○○○街22巷28號房屋（以下稱系爭房屋）時
    ，即另支付3 萬元，取得劉水陵之同意使用系爭房屋旁之系
    爭土地，並於66年間搭建鐵皮屋使用。嗣89年間伊之子即訴
    外人甲○○出資興建系爭地上物，並將伊原搭建之鐵皮屋全
    部拆除。系爭地上物具有使用及構造上獨立，應由甲○○原
    始取得所有權，故被上訴人請求伊拆屋還地、返還不當得利
    ，均無理由。縱認系爭地上物僅屬系爭房屋之附屬建物，惟
    伊自66年間，已得劉水陵同意使用系爭土地，並以行使地上
    權之意思於系爭土地搭建鐵皮屋，占有使用迄今已逾20年，
    從未間斷，已時效取得地上權，非無權占有，自無不當得利
    之情事等語，資為抗辯。並上訴聲明：(一)原判決關於命上訴
    人拆屋還地及給付不當得利部分均廢棄。(二)上開廢棄部分，
    被上訴人在第一審之訴及假執行之聲請均駁回。另於原審提
    起反訴主張：伊自66年間即以基於行使地上權之意思搭蓋鐵
    皮屋，占有使用系爭土地迄今，非以無權占有、所有、租賃
    或借貸之意思占用。並於被上訴人提起本件訴訟之前，即已
    向桃園縣八德地政事務所（以下稱八德地政事務所）申請辦
    理時效取得地上權登記等情。爰依民法第772條準用第769條
    、第770條之規定，求為命被上訴人應容忍伊就如附圖A所示
    部分，面積37.25 平方公尺之土地，辦理地上權登記。原審
    就反訴部分為上訴人敗訴之判決，上訴人不服提起上訴。上
    訴聲明：(一)原判決廢棄。(二)被上訴人應容忍上訴人就坐落系
    爭土地如附圖所示A部分土地面積37.25平方公尺，辦理地上
    權登記。被上訴人則以：上訴人前主張係支付3 萬元之代價
    而使用土地，並於85年間曾表示借用系爭土地，自非基於行
    使地上權之意思而占有使用系爭土地。且其主張系爭地上物
    係由甲○○出資興建、使用，更不符合時效取得地上權之要
    件。而上訴人所提地上權登記之申請業經駁回，其主張時效
    取得地上權，顯無理由等語，資為抗辯。並答辯聲明：上訴
    駁回。
三、查系爭土地原為被上訴人之父劉水陵所有，嗣劉水陵死亡後
    ，於86年6 月17日以分割繼承為原因登記為被上訴人所有。
    上訴人於64年間向劉水陵為代表人之富城公司購買系爭土地
    旁重測前地號為桃園縣八德市○○○段第97之249 地號土地
    及其上之系爭房屋，上訴人嗣於系爭土地如附圖所示A 部分
    （面積37.25平方公尺）搭建地上物，並於96年5月16日向八
    德地政事務所申請時效取得地上權登記，公告期間為自96年
    7月23日至同年8月22日屆滿，被上訴人於96年7 月27日向原
    審提起本訴，並於96年8月3日向八德地政事務所提出異議等
    事實為兩造所不爭，復有土地及建物登記簿謄本、合建契約
    書、八德地政事務所函等件附卷可稽，並經原審會同八德地
    政事務所勘驗現場，製有勘驗筆錄及複丈成果圖可憑，堪信
    為真實。
四、被上訴人主張，上訴人無權占有如附圖所示A部分，面積37.
    25平方公尺之系爭土地，應拆除地上物返還土地，並給付不
    當得利等情，為上訴人所否認，並以前揭情詞置辯。經查：
  (一)按所謂建築物增建之附屬物，係指於原獨立之建築物所增建
    之建築，已具有構造上之獨立性，但在使用功能上，與原建
    築物係作一體利用，欠缺使用上之獨立性，為不具獨立性之
    建築，而從屬於獨立之原建築物者而言。增建之附屬物，因
    不符建築物獨立性之要求，不得為物權之客體；增建之建築
    物，如已具構造上之獨立性，及使用上之獨立性，則屬獨立
    之建築物，自得為物權之客體。又所謂具有使用上之獨立性
    ，係指該部分建築物，與一般建築物相同，可作為一建築物
    單獨使用，有獨立之經濟效用者而言。判斷增建部分，是否
    具有使用上之獨立性，須斟酌其對外通行之直接性，增建部
    分之面積、隔間及向來之利用狀況，暨增建部分之利用機能
    與原有建築物之依存程度等情形定之。
  1.本件上訴人固辯稱，系爭地上物雖原為其興建，惟於89年間
    因其原搭建之地上物屋頂漏水，故由其子甲○○自行出資，
    於不與系爭房屋結合下，以鐵皮及鐵柱在其上方及四週加蓋
    而成，後甲○○即將伊原搭建之房屋部分全部拆除，並非原
    地上物之修建，系爭地上物所在自76年開始即由甲○○作為
    工作場所使用，現為汽車修理保養廠，故就社會及經濟機能
    判斷，系爭地上物具有獨立之所有權，並屬甲○○所有，系
    爭土地已非伊所占有，被上訴人訴請伊拆屋還地及給付相當
    於租金之不當得利，即屬無據云云。惟查，證人丙○○固證
    稱：「（提示90年他自卷第61頁房屋，你有無幫忙蓋過？蓋
    哪部分？）這是分二個階段，下面有石棉瓦的部分是76年做
    的。因為石棉瓦破掉會漏水，甲○○找我一起拆掉石棉瓦，
    要鋪一些鐵皮上去，我幫他遞一些東西，鐵他拆下來，我放
    在地上。89年因為下面部分已老舊，上面要搭鐵架及遮雨棚
    ，我有參與，這部分做的比較多。（你是幫他做工？）對。
    料他們叫，我寫料單給他去鐵工廠叫貨，我幫他作。…76年
    第一次有拆掉的鐵，我拿去回收場賣，就當作是工錢。第二
    次拿八千元，作四、五天。料錢及鐵皮、鋼材，因為錢是甲
    ○○付的，我印象中是三到五萬。鐵門是他另外找人做的，
    我就不知道，我沒有參加。…（89換鐵皮是修建還是改建？
    ）修建。（76年是修建還是改建？）換漏水的地方，也是修
    建。」等語（見本院卷第100 頁及背面），另甲○○亦證稱
    ，系爭地上物現狀為89年所興建等情。然上訴人於原審自承
    ：「（你在系爭土地上搭蓋何建物？）鐵皮屋，作為車庫使
    用，就位在我住家的旁邊。」等語（見原審卷第33頁），並
    未提及系爭地上物現狀為其子甲○○所興建，倘系爭地上物
    確為甲○○所有，上訴人豈有於96年7 月26日被上訴人提起
    本訴迄本院審理98年2 月18日前，均未主張系爭地上物為其
    子甲○○所有，更且於96年5 月16日以自66年間即以建築系
    爭地上物為目的占有系爭土地為由，向八德地政事務所申請
    時效取得地上權登記之理，是上開證人證稱系爭地上物為甲
    ○○所出資興建而取得所有權一節，不足採信。
  2.況系爭地上物依附系爭房屋之牆壁搭建，以鐵皮及鐵捲門在
    其上方及四週加蓋而成，有照片可稽（見本院卷第58-60 頁
    ），並經證人甲○○證稱，鐵皮係附著在系爭房屋所蓋，該
    地上物沒有廁所、衛浴、廚房，有水電可使用，沒有獨立電
    錶，電是系爭房屋接過來，上廁所都是到系爭房屋等語，足
    見系爭地上物之構造及使用功能上，均係依附系爭房屋，欠
    缺構造及使用之獨立性，為不具獨立性之建築，而從屬於上
    訴人所有之系爭房屋，系爭地上物既占用系爭土地，上訴人
    自屬占有系爭土地之人，其辯稱未占有系爭土地而係甲○○
    占有云云，自不足採。
  (二)次按，所有人對於無權占有或侵奪其所有物者，得請求返還
    之。對於妨害其所有權者，得請求除去之。有妨害其所有權
    之虞者，得請求防止之，民法第767 條定有明文。又以無權
    占有為原因，請求返還所有物之訴，被告對原告就其物有所
    有權存在之事實無爭執，而僅以非無權占有為抗辯者，原告
    於被告無權占有之事實，無舉證責任。被告應就其取得占有
    ，係有正當權源之事實證明之。如不能證明，則應認原告之
    請求為有理由。查上訴人所有之系爭地上物既占有系爭土地
    如附圖所示A部分面積37.25平方公尺，則其對於占有係有正
    當權源之事實，即應舉證證明之。
  1.上訴人雖舉證人黃碧之證言以證，地主劉水陵同意伊可以3
    萬元之代價永久使用系爭土地云云。惟查，丑○○固於原審
    證稱：「 (被告乙○○○買房屋時，你有無和她一起去？）
    她買房子的過程我都有和她在一起，簽訂契約時，我也有去
    」、「（有無和她一起去看房子？）有的。」、「（被告乙
    ○○○是以多少錢購買該房地？）她簽約時，我是有陪同她
    去，但我沒有在旁邊看，所以不知道購買的價金為何。」、
    「（和被告乙○○○簽訂契約之人是否為建設公司的負責人
    ？）我也不記得了。」、「（看過房子幾次才簽約？）第一
    次我有和被告乙○○○去看房子，後來我就沒有陪同，是被
    告乙○○○自己去簽約。」、「（你和被告乙○○○去看房
    子的時候，是誰向你們引導、說明、介紹該房子？）沒有。
    」、「（如果沒有人介紹說明，如何看房子？到底有沒有人
    向你說明介紹房子？）我不知道。」、「（有無見過出售系
    爭房屋之建設公司負責人？）有見過。」、「（何時見到劉
    水陵？）見過兩次。」、「（第一次是何時？買屋前或買屋
    後？第二次是何時？）都不記得。」、「（兩次間隔多久？
    ）不記得。」、「（該二次是在在哪裡見到劉水陵？）不記
    得。」、「（你見到劉水陵時，他身邊有無人陪同？）不知
    道。」、「（你見到劉水陵時，你旁邊還有誰？）只有我和
    被告乙○○○。」、「（是你們去找劉水陵或他來找你們？
    ）不記得。」、「（見到劉水陵時，你們談話的內容？）不
    記得。」、「（有無談到土地的事情？）有說一下，劉水陵
    說房子旁邊的土地可以三萬元代價使用。」、「（有無說三
    萬元可以用多久？）永久使用。」、「（劉水陵說給付三萬
    元可以使用時，當時買賣契約是否已經簽訂？）已經簽訂。
    」、「（當時有無說該三萬元如何給付？）被告乙○○○當
    場交付現金三萬元給劉水陵。」、「劉水陵一開始就說三萬
    元，被告乙○○○就當場拿出三萬元現金。」、「（你看到
    給付的三萬元是給付給建商或地主？）地主劉水陵。」等語
    （見原審卷第180-183 頁），是綜觀證人丑○○上述證詞，
    其僅對上訴人主張「劉水陵同意被告以3 萬元代價永久使用
    系爭土地」乙節可明確證述，對其餘陪同看屋、購屋、簽約
    過程、購屋價格、洽談購屋所接觸之人等節，均證稱不記得
    、不知情等避重就輕之內容，參以證人丑○○與上訴人為妯
    娌之近親關係，其證詞顯然偏頗，不足採信。
  2.另為上訴人搭建地上物之證人丁○○雖於本院證稱：「（蓋
    的時候劉水陵知道嗎？）我正在開始蓋的時候有一個高高的
    穿西裝的人到現場，他說他是那塊地的地主，他問我是誰找
    我蓋的，我說是乙○○○要我蓋的，他沒有說其他話就走了
    。」等語（見本院卷第69頁背面），惟其亦稱：「（當初那
    個地主有沒有表明姓名？）他只有說他是地主，沒有說他的
    姓名。」等語（見本院卷第70頁），是亦不能證明該人確為
    劉水陵，即便該人確為劉水陵，亦不足證劉水陵有同意上訴
    人以3萬元代價永久使用系爭土地。
  3.況依上訴人配偶林信澤於臺灣桃園地方法院檢察署以90年度
    他字第141號對被上訴人辛○○、庚○○、己○○3人提出誣
    告罪之告訴狀中記載：「因當時出賣人劉水陵同意屋旁之畸
    零地屬預設之法定空地，由買受人管理使用，因此乙○○○
    始於66年底雇工搭建車庫。」等語，及林信澤於83年間在臺
    灣桃園地方法院83年度重訴字第73號事件中所提出之答辯，
    均僅陳述使用該土地係經地主劉水陵同意，而未提及有支付
    代價3 萬元之情事，有本院調閱之上開卷宗可稽，茍上訴人
    確有給付劉水陵3 萬元，何以於前開案件，均未見其配偶林
    信澤為此主張，而於事隔10餘年後，始於本件為此抗辯，是
    上訴人抗辯，被上訴人之被繼承人劉水陵同意伊以3 萬元之
    代價永久使用系爭土地云云，不足採信。
  4.再按，地上權為一主張因時效取得地上權者，依民法772 條
    準用同法第769條或第770條之規定，須以行使地上權之意思
    而占有他人之土地，經過一定之期間，始得請求登記為地上
    權人。此項意思依民法第944條第1項之規定既不在推定之列
    ，故須由占有人負證明之責。又占有人無法律上之權源在他
    人土地上有建築物或其他工作物或竹木，可能係基於侵權行
    為之意思，亦可能基於越界建築使用，抑或界址不明致誤認
    他人土地為自己所有，或因不知為他人土地而誤為占有使用
    ，尚難僅以占有人在他人土地上有建築物或其他工作物或竹
    木之客觀事實，即認占有人係基於行使地上權之意思而占有
    。本件上訴人復辯稱，其自66年12月25日起即在系爭土地上
    以「行使地上權之意思」搭建鐵皮屋而占有使用，迄今已逾
    20年云云，惟為被上訴人所否認，上訴人應就其以行使地上
    權之意思而占有一節，負舉證之責任。惟查：
  (1)上訴人於原審勘驗現場時陳稱：「（是否知道系爭土地非你
    所有？）我買系爭土地旁房屋時，建商說多付3 萬元可以使
    用系爭土地」、「（是誰告訴你可以使用系爭土地？）建商
    派來和我談買賣房子的人」、「（一開始你認為自己有何權
    利可使用系爭土地？）我是邊間，而且我多付了3萬元。」
    、「（你付3萬元給建商時，是否就打算要興建鐵皮屋使用
    ？）當時土地上長滿雜草，堆滿垃圾，我婆婆整理完又有人
    來丟垃圾，我就想說把系爭土地整理好蓋鐵皮屋，用來晾衣
    服也好。」等語（見原審卷第52-53頁），顯認其係以3萬元
    之代價取得使用權，與其所辯，自始以行使地上權之意思占
    用系爭土地等情有違。
  (2)上訴人雖主張其自66年12月25日起即在系爭土地上搭建系爭
    地上物迄今已逾20年云云，並舉證人吳木田、子○○之證言
    為證。然該等證人僅分別證稱：「我不了解，我65年搬來這
    裡，我只知道被告（即上訴人）有搭鐵皮屋，我搬來隔一年
    就是66年搭的，其他的我都不了解。」、「我65年搬來1 年
    多後，就看到被告蓋房子在系爭土地上。」等語，對其餘情
    事均證稱不瞭解（見原審卷50-51 頁背面），是姑不論彼等
    證言是否可採，縱然屬實，亦僅能證明上訴人於66年搭建系
    爭地上物之客觀事實，依前揭說明，尚不能以此客觀事實，
    即認上訴人係基於行使地上權之意思而占有系爭土地。上訴
    人既未舉證證明其係以行使地上權之意思而占有系爭土地，
    故其主張已時效取得地上權，據為抗辯有權占有並於原審提
    起反訴請求被上訴人應容忍其就系爭土地如附圖A 部分面積
    37.25平方公尺，辦理地上權登記，亦無足採。
  5.綜上，上訴人未能舉證證明其有何正當權源占有系爭土地，
    則被上訴人本於民法第767 規定，請求上訴人將系爭土地上
    如附圖A部分面積37.25平方公尺（含雨遮）之鐵皮屋地上物
    拆除後，將土地返還被上訴人，自屬有據，應予准許。
  (三)按無法律上原因而受利益，致他人受損害者，應返還其利益
    ，民法第179 條定有明文。又依社會通常觀念，無權占有使
    用他人所有之土地，可能獲得相當於租金之利益，為社會通
    常之觀念（最高法院61年度台上字第1695號判例意旨參照）
    。上訴人無權占有系爭土地，獲有相當於租金之利益，而致
    被上訴人受有損害，被上訴人自得依不當得利之規定，請求
    上訴人返還相當於租金之不當利益。又城市地方房屋之租金
    ，以不超過土地及其建築物申報總價年息百分之十為限，此
    項規定，於租用基地建築房屋準用之，土地法第97條、第10
    5 條分別定有明文。本院審酌系爭土地對面為火車鐵道、土
    地周圍為住宅區、鄰近處有傳統市場，為兩造所不爭執（見
    本院卷第189-190頁），及兩造對原判決以申報地價年息5％
    計算均稱無意見等語（見本院卷第114 頁背面），認以申報
    地價年息5%計算為適當。又系爭土地之申報地價自91年至96
    年間均係每平方公尺3,600 元，有地價謄本在卷可憑（見原
    審卷第78頁），以此計算，上訴人占有系爭土地，自本件起
    訴日起回溯5年，其應給付相當於租金之不當得利為3萬3,52
    5元（3600×37.25×5%×5=33,525）。另自起訴後之96年8
    月1 日起至上訴人返還土地之日止，上訴人每月應給付相當
    於租金之不當得利金額為559元（3600×37.25×5%×1/12=5
    59，小數點以下四捨五入)。
五、綜上所述，被上訴人主張，上訴人係無正當權源占有如附圖
    所示A部分，面積37.25平方公尺之系爭土地搭建地上物一節
    為可採。則其本於民法第767條及第179條之規定，請求上訴
    人將坐落系爭土地如附圖所示A部分面積37.25平方公尺之地
    上物拆除，並將土地返還被上訴人，及給付被上訴人3萬3,5
    25元，暨自96年8月1日起至返還土地之日止，按月給付被上
    訴人559 元，洵屬有據，應予准許。上訴人主張，時效取得
    地上權一節，則不可取。是其依民法第772條準用第769條、
    第770條之規定，反訴請求被上訴人應容忍伊就如附圖A所示
    部分，面積37.25 平方公尺之土地，辦理地上權登記，則無
    理由。是則原審判命上訴人拆除地上物、返還土地及給付上
    開不當得利，暨駁回上訴人之反訴，於法並無不合。上訴意
    旨指摘原判決不當，聲明廢棄改判，為無理由，應予駁回。
六、兩造其餘攻擊防禦方法及未經援用之證據，經本院審酌後，
    認與本判決之論斷不生影響，爰不一一論駁。
七、據上論結，本件上訴為無理由。依民事訴訟法第449條第1項
    、第78條，判決如主文。
中    華    民    國    98    年     6    月    23    日
                    民事第十一庭
                        審判長法  官  鄭雅萍
                              法  官  徐福晉
                              法  官  詹文馨
正本係照原本作成。
不得上訴。
中    華    民    國    98    年    6     月    25    日
                              書記官  洪秋帆


司法院資訊處製作；財團法人民間司法改革基金會備份。
